【裁判字號】    95,台上,553
【裁判日期】    950126
【裁判案由】    偽造文書
【裁判全文】
最高法院刑事判決              九十五年度台上字第五五三號
    上  訴  人  台灣高等法院台南分院檢察署檢察官
    上  訴  人
    即  被  告  甲○○
                        4 樓.
上列上訴人等因被告偽造文書案件，不服台灣高等法院台南分院
中華民國九十四年十一月八日第二審更審判決（九十四年度重上
更(三)字第四○三號，起訴案號：台灣台南地方法院檢察署八十六
年度營偵字第一六八九號），提起上訴，本院判決如下：
    主  文
上訴駁回。
    理  由
按刑事訴訟法第三百七十七條規定，上訴於第三審法院，非以判
決違背法令為理由，不得為之。是提起第三審上訴，應以原判決
違背法令為理由，係屬法定要件。如果上訴理由狀並未依據卷內
訴訟資料，具體指摘原判決不適用何種法則或如何適用不當，或
所指摘原判決違法情事，顯與法律規定得為第三審上訴理由之違
法情形，不相適合時，均應認其上訴為違背法律上之程式，予以
駁回。本件檢察官上訴意旨略稱：被告甲○○就原判決附表（下
稱附表）一編號一供稱僅黃素菊、孫中桂、王秀梅、郭秀鳳、黃
錦秀（即張黃錦秀）、李素香、周彩雲、陳明理等遭其冒標，為
死會，乃為掩飾其犯行之不實供述，其中僅有黃素菊、孫中桂部
分是正確，此互助會從民國八十四年三月五日起會，至八十七年
二月五日止，於八十六年三月倒會時應有活會十二會，但三十名
會員中卻還二十三名是活會，有高達十一人被冒標會款；編號二
之互助會自八十四年八月五日至八十六年十一月五日止，倒會後
應剩九人活會，原判決認有十人活會，明顯有一名會員為被告冒
標，人數才會不吻合；編號三會單有三Ａ、三Ｂ不同版本，被告
稱以三Ｂ版本為正確；編號七之會單亦有七Ａ、七Ｂ不同版本，
被告稱以七Ｂ版本為正確，起訴書附表編號六、七係不同之二會
，實則一會？要怪被告為何要製作同一會兩種版本之會單；編號
五之互助會自八十五年三月一日至八十七年六月一日，會員二十
八人，止會時應剩十五人活會，原判決竟謂有十七人是活會，表
示有二人為被告冒標；編號六之互助會自八十五年三月一日至八
十七年六月一日，會員共三十人，止會時應剩十四人活會，但卻
有十七人活會，表示有三人為被告冒標，才會有事實認定與理由
論述相互歧異之違誤；附表二之(八)第一會胡聰敏、第二會林秀香
均係被冒用之人頭又被冒標，第三會翁豐田的確有去標會，第四
會陳玉芬沒有提到李素香有去標會，此乃被告被追究死會名單時
隨便找一個人頂替死會會員；蘇秀綿在附表一編號二之互助會是
被告冒用之人頭，然其在編號三之互助會確有參加，卻為被告冒
標，其姊妹蘇秀華、蘇秀惠亦有參加，其中蘇秀華亦為被告冒標
。可知原判決有與卷證不符、事實與理由矛盾之違法云云。上訴
人即被告甲○○上訴意旨略稱：(一)、陳方秀鶯之證詞皆係就聽聞
之言而為陳述，非其親眼所見，原判決以陳方秀鶯之證述作為被
告有罪之證據，有違證據法則。又原判決以「聲明書」為不利被
告之證據，而未再傳喚，「聲明書」上之人員調查，有違直接審
理原則。(二)、原判決理由二之(四)稱附表一編號三之互助會應剩下
二十四人活會，但實際有二十八人活會，而其編號三全部會員名
單僅記載二十四人，扣除被冒標之四人，應有二十人活會；原判
決理由二之(七)稱附表一編號六之互助會剩十七人為活會，但實際
有二十一人活會，而其編號六全部會員名單僅記載二十一人，扣
除被冒標之七人，應有十四人活會，原判決有理由相互矛盾之違
法云云。
惟查：原判決綜核告訴人陳方秀鶯於第一審及原審第一次更審中
之指述，證人胡聰敏、林秀香、顏淑卿、張黃錦秀、蔡文姬、陳
明理、周陳清香、周彩雲、王秀梅、王楊惜燕、黃葉良玉、陳中
仁、陳麗珠、陳素卿、洪翠霞、陳鳳柔、江秀珍、陳秦炒、蔡文
鈺於第一審之證詞，蘇秀惠、甘櫻如、黃素新、莊錦淑、梁松男
在原審第一次更審之證言，江秀珍、蔡文鈺、陳素卿在原審第二
次更審中之證述，卷附聲明書、切結書、江秀珍至標會現場記錄
之已標會名單、陳方秀鶯提供之三種投標之標會及利息版本、上
訴人抄錄交予陳美珠之標金及得標名冊、蘇秀惠提供之互助會標
會資料一覽表等證據，並參酌全案其餘卷證資料，本於事實審法
院職權之推理作用，認定上訴人召集如附表一編號一至八所示之
互助會，確有連續偽造標單持以冒標等犯行，因而撤銷第一審之
判決，改判依牽連犯從一重論處上訴人連續行使偽造私文書，足
以生損害於他人罪刑（處有期徒刑三年六月），已詳細說明其理
由。對於上訴人辯稱：伊並無偽造標單或會員名單，所召集之互
助會係因會員以不相當之利息投標，致其他會員恐慌而止會，並
非惡性倒會云云，如何之不足採信，亦已於理由內詳加說明及指
駁。其採證認事，從形式上觀察，並無違背法令之情形，上訴意
旨對原審之論斷，究有何違背經驗法則或論理法則等違法情形，
亦未依據卷內資料為具體之指摘。且查：原判決係認定附表一編
號一之互助會，至八十六年三月被告倒會時止，應剩下十二人活
會，但實際竟有二十四人活會，其中周彩雲、陳明理、周陳清香
、王秀梅、黃素菊、孫中桂、郭秀鳳、張黃錦秀、梁松男、洪翠
霞、李素香、蔡文姬等十二會為上訴人偽造標單冒標；編號二之
互助會原應剩下九人活會，但實際有十二人活會，其中陳麗珠、
李素香二會為上訴人偽造標單冒標；編號三之互助會以Ｂ版會單
為正確，且蘇秀華、周玲如、蘇秀綿等為被告偽造標單冒標；編
號五之互助會原應剩下十五人活會，但實際竟有二十人為活會，
其中李素香、陳財福、蔡文鈺、陳中仁、王惠蘭等五會為上訴人
偽造標單冒標；檢察官上訴意旨遽謂被告倒會時，附表一編號一
原應有活會十二會，但卻有二十三名活會，編號二應剩九人活會
，原判決認有十人活會，編號五之互助會應剩十五名活會，原判
決竟謂有十七名活會，編號六之互助會應剩十四名活會，卻有十
七名活會云云，即顯非依據卷證資料執為指摘。又原判決認定並
論述被告偽造前揭標單持以冒標，究有何與卷證資料不符或事實
與理由矛盾之違背法令，檢察官上訴意旨亦未具體指明，依首開
說明，自難認係適法之第三審上訴理由。而卷附「聲明書」（附
於外放證物袋內）除顏淑卿、胡聰敏分別聲明未參加附表一編號
三、編號八之互助會，亦未曾到場競標各該互助會外，其餘分別
係編號一至八各組互助會之活會會員表示渠等確為活會之聲明，
其中多人如周彩雲、陳明理、周陳清香、王秀梅、陳中仁、陳方
秀鶯、陳素卿、張黃錦秀、陳麗珠、黃素菊、梁松男、洪翠霞、
陳鳳柔、江秀珍、陳秦炒、蔡文鈺、蘇秀惠、甘櫻如、黃素新、
莊錦淑等，業分別在第一審或原審更審中到場為與「聲明書」相
同內容之證述，此部分自具證據能力，其餘會員雖未到場，惟原
審綜合其他證人之供述及卷證資料，既仍應為相同之認定，於判
決本旨即不生影響，依刑事訴訟法第三百八十條之規定，自不得
據為上訴第三審之理由。又綜觀原審更(三)審全卷，並無被告主張
上開聲明未參加互助會或未曾標會之「聲明書」有何不實並請求
調查任何證據及應為如何調查之資料，竟於原審判決後，上訴於
第三審之法律審時，方指摘原審未傳喚在「聲明書」上為上開聲
明之人到場予以調查為違背法令，顯非依據卷內資料而為指摘；
況原審審判期日，審判長於行言詞辯論前，詢以「尚有何證據請
求調查？」時，被告僅答稱：「我是冤枉的」，其選任辯護人則
答稱：「沒有」，經記明筆錄在卷（見更(三)卷第九三至九四頁）
，則原審對此未再為無益之調查，自亦無應於審判期日調查之證
據而未予調查之違法可言。再者，原判決認被告有連續偽造標單
並持以冒標之犯行，並非悉以陳方秀鶯之指述為唯一論據，則即
令陳方秀鶯供述之部分情節係聽聞自其他會員，惟原審依據其餘
卷證資料，既仍應為被告有偽造標單並持以冒標之相同犯罪事實
認定，於判決亦不生任何影響。而原判決理由欄雖就附表一編號
三之互助會之會員名單僅記載二十四人，編號六之互助會之會員
名單僅記載二十一人，惟原審就上開二組互助會分別為被告偽造
標單並持以冒標之會數，既亦認定並說明係四人及七人，則其就
被告偽造此二組互助會標單並持以冒標之犯罪事實認定與理由論
述即無不相適合之矛盾。檢察官及被告上訴意旨，均非依據卷內
資料執為指摘，徒憑己意就原判決已說明之事項，任意指摘為違
法，且為事實之爭執，均顯與法律規定得為第三審上訴理由之違
法情形，不相適合。其上訴違背法律上之程式，應予駁回。原判
決認被告牽連犯連續詐欺取財罪部分，核屬刑事訴訟法第三百七
十六條第四款所列不得上訴於第三審法院之罪名，牽連之行使偽
造私文書重罪部分，檢察官及被告之上訴既均不合法，無從為實
體上審理，連續詐欺取財輕罪部分，自亦無從適用審判不可分原
則，併同為實體上審判，亦應從程序上予以駁回。
據上論結，應依刑事訴訟法第三百九十五條前段，判決如主文。
中    華    民    國  九十五  年    一    月  二十六  日
                      最高法院刑事第十一庭
                          審判長法官  謝  俊  雄
                                法官  陳  世  雄
                                法官  魏  新  和
                                法官  吳  信  銘
                                法官  徐  文  亮
      本件正本證明與原本無異
                                      書  記  官
中    華    民    國  九十五  年    二    月    三    日
                                                      Ｅ


司法院資訊處製作；財團法人民間司法改革基金會備份。
